【裁判字號】    99,家訴,9
【裁判日期】    990901
【裁判案由】    分割公同共有物
【裁判全文】
臺灣基隆地方法院民事判決               99年度家訴字第9號
原      告  黃志賢
原      告  黃江貴雲
上２人共同
訴訟代理人  黃亮鳴
原      告  黃淑玲
                      （
原      告  黃美玲
                      （
原      告  黃慧玲
                      （
上４人共同
訴訟代理人  黃志賢
                      （
被      告  黃曉菁
                      （
法定代理人  阮氏正
被      告  黃正偉
                      （
法定代理人  阮氏正
上２人共同
訴訟代理人  侯傑中律師
複代理人    林宇文律師
上列當事人間請求分割公同共有物（遺產）事件，本院於中華民
國99年８月18日辯論終結，茲判決如下：
    主  文
原告之訴駁回。
訴訟費用由原告負擔。
    事實及理由
一、本件原告黃淑玲、黃美玲及黃慧玲３人均未於最後言詞辯論
    期日到場，惟均無民事訴訟法第0386條所列之各種情形，爰
    准被告聲請，此部分由被告一造辯論而為判決，先予敘明。
二、原告起訴主張：兩造之被繼承人（即原告黃江貴雲之夫，原
    告黃志賢、黃淑玲、黃美玲及黃慧玲之父，被告之祖父）黃
    昭源於民國（下同）98年９月12日去世，遺有臺灣銀行基隆
    分行之優惠儲蓄存款新臺幣（下同）943,200.元及活期儲蓄
    存款14,238元、保證責任基隆市第二信用合作社股權５萬元
    ，共計1,007,438.元；兩造為黃昭源之繼承人（被告之父黃
    志文先於黃昭源死亡，故由被告代位繼承），上開遺產依法
    為兩造公同共有；惟經多次協議分割上開遺產，被告（由其
    法定代理人阮氏正代為意思表示及受意司表示）卻不同意，
    致伊等蒙受損害等情，為此依民法第0823條及第0824條（實
    應為民法第1164條以下）之規定，請求判決將上開遺產按民
    法應繼分比例平均分割，使每一繼承人各得６分之１（被告
    ２人各12分之１，合計６分之１）。
三、對於被告抗辯之陳述：(一)被繼承人黃昭源所有坐落基隆市
    ○○區○○段一小段第12地號土地及其上門牌為基隆市○○
    區○○路26巷16號暨同巷16-4號建物（下稱系爭房地），已
    由被繼承人於生前贈與訴外人黃于鳴；受贈人黃于鳴並非本
    件之當事人，故被告將黃于鳴名下之系爭房地列入遺產為分
    割標的，並不合理。又原告５位繼承人皆同意黃昭源所為係
    單純之贈與，並無買賣之意思，亦未要求受贈人黃于鳴留下
    買賣價金之債權字據，兩造任一繼承人有何立場或憑據將這
    筆財產列入遺產為分割之標的？且被告若有爭執，亦應另行
    提起確認之訴。(二)被繼承人黃昭源於新島貿易有限公司之
    80萬元出資，自始即屬原告黃淑玲所有，當時為符合舊公司
    法有限公司股東法定人數之規定，乃以借名登記之方式將該
    出資轉讓予原告黃淑玲之胞弟即訴外人黃志文，嗣因黃志文
    欲申請殘障補助，原告黃淑玲始將該出資再以借名登記之方
    式轉讓予被繼承人黃昭源。嗣黃昭源死亡及公司法取消法定
    股東人數限制後，原告黃淑玲即將該筆出資全數登記回自己
    名下，此為多數繼承人所不爭，且該出資已完成轉讓登記、
    復歸於黃淑玲名下，已不存在公同共有關係，自不得列入遺
    產分割（註：原告其餘與本件之攻擊防禦方法無關、充滿情
    緒之陳述，不予贅載）。
四、被告對於：兩造均為被繼承人黃昭源之繼承人，黃昭源遺有
    臺灣銀行基隆分行之優惠儲蓄存款943,200.元及活期儲蓄存
    款14,238元、保證責任基隆市第二信用合作社股權５萬元，
    共計1,007,438.元，以及黃昭源並未遺有債務等事實，均無
    爭執，惟以：(一)系爭房地於98年４月30日遭原告黃志賢以
    買賣為由移轉予渠女黃于鳴，惟黃昭源於98年５月１日即因
    病住院（實為於98年４月23日入院，於98年５月１日出院）
    ，並於98年９月12日死亡，黃昭源如何能於住院前一日辦理
    買賣過戶手續，恐有疑問！且有關不動產取得之原因為何？
    身為移轉代理人之原告黃志賢主張係贈與；惟若係贈與，即
    應簽訂贈與簽約，斷不可能簽訂書面買賣契約。故被告質疑
    系爭不動產係遭人虛偽辦理移轉登記，非無理由。黃昭源生
    前自可主張塗銷所有權移轉登記或侵權行為損害賠償，請求
    回復原狀，而該請求權應列為遺產總額。退步言之，縱系爭
    房地係黃昭源同意移轉，惟既然移轉之原因係兩造簽訂買賣
    契約書，則黃于鳴自有支付買賣價金予黃昭源之義務，故此
    債權亦應列入遺產總額。至原告主張係贈與，與移轉登記文
    件並不相符，原告自應負舉證責任；而原告主張之理由無非
    係因二親等間親屬之買賣視為贈與而核課贈與稅之結果，惟
    此適足以證明黃于鳴尚未給付買賣價金。且如雙方之真意係
    贈與，直接訂立贈與契約並繳納贈與稅即可，又何必畫蛇添
    足簽訂買賣契約，再被稅捐機關以無法提出支付價款證明，
    而被視為贈與並課徵贈與稅？故原告主張為贈與，應不實在
    。(二)黃昭源於新島貿易有限公司之80萬元出資，為黃昭源
    之遺產，應列入遺產中分割；原告黃淑玲所提出之公司變更
    登記相關資料無從證明雙方有借名登記之事實，且原告黃淑
    玲係以「繼承」之原因辦理出資轉讓，而非以終止借名關係
    後將該出資回復為黃淑玲之方式為轉讓。再者，出資之轉讓
    應由讓與人與受讓人以意思表示為之，黃昭源死亡後，無從
    與黃淑玲為讓與之意思表示，全體繼承人亦未一致為讓與之
    意思表示，因此出資並未因讓與而轉讓予黃淑玲。該出資既
    尚未轉讓，自應列入遺產總額。(三)綜上所述，原告所提之
    遺產總額並不完全，原告上開遺產分割請求於法實有未合，
    應予駁回等語，資為抗辯。
五、查兩造對於：兩造之被繼承人（即原告黃江貴雲之夫，原告
    黃志賢、黃淑玲、黃美玲及黃慧玲之父，被告之祖父）黃昭
    源於98年９月12日去世，遺有臺灣銀行基隆分行之優惠儲蓄
    存款943,200.元及活期儲蓄存款14,238元、保證責任基隆市
    第二信用合作社股權５萬元，共計1,007,438.元；兩造為黃
    昭源之繼承人（被告之父黃志文先於黃昭源死亡，故由被告
    代位繼承），上開遺產依法為兩造公同共有；以及經多次協
    議分割上開遺產，兩造無法達成協議，致上開遺產尚未完成
    分割等事實，均無爭執，並有原告提出之繼承系統表、兩造
    之戶籍謄本、財政部臺灣省北區國稅局遺產稅免稅證明書及
    黃昭源之臺灣銀行基隆分行之存摺影本等件在卷可資佐證，
    此部分之事實自堪信為真實，而得為本件之判斷基礎。本件
    兩造之爭點在於：被告認為系爭房地（含其買賣價金或損害
    賠償債權）及黃昭源於新島貿易有限公司之出資80萬元均應
    為黃昭源之遺產，均應列入遺產總額中而為分割；原告則認
    為：系爭房地於黃昭源死亡前即合法贈與予訴外人黃于鳴，
    並非黃昭源之遺產；至黃昭源於新島貿易有限公司之80萬元
    出資，乃原告黃淑玲借用黃昭源之名義登記為股東，實際上
    為原告黃淑玲所有，均非黃昭源之遺產，均不應列入遺產總
    額中而為分割。故本件尚應詳予審究者即為此點。如系爭房
    地（含其買賣價金或損害賠償債權）及黃昭源於新島貿易有
    限公司之80萬元出資確為黃昭源之遺產，則原告拒絕將之列
    入遺產總額中而為分割，其訴即無理由；反之，如系爭房地
    （含其買賣價金或損害賠償債權）及黃昭源於新島貿易有限
    公司之80萬元出資並非黃昭源之遺產，則被告之抗辯即無理
    由，原告之訴即有理由，本院應予以分割。
六、查系爭房地於黃昭源死亡前，雖為黃昭源所有無訛，惟於黃
    昭源死亡前之98年４月30日即以2,369,250.元出賣予訴外人
    黃于鳴（即原告黃志賢之女），並於黃昭源死亡前之98年５
    月22日即辦妥移轉登記，此業經本院依職權向基隆市信義地
    政事務所調取系爭房地辦理移轉登記之相關資料核閱明確。
    經核：黃昭源（由原告黃志賢代理）將系爭房地移轉予外人
    黃于鳴（即原告黃志賢之女）時，病情已極為嚴重，當時已
    在行政院國軍退除役官兵輔導委員會臺北榮民總醫院（下稱
    榮民總醫院）住院治療（經本院向榮民總醫院函查，經函覆
    稱：「病患黃昭源（病歷號：000000000）因胃癌、慢性腎
    衰竭於98年４月23日入院治療，98年５月１日出院，依病歷
    記錄顯示98年４月30日病人身體虛弱，偶有躁動、呻吟，但
    意識清楚。」此有臺北榮民總醫院99年４月16日北總企字第
    0990008344號函在卷可稽），其是否有將系爭房地移轉予外
    人黃于鳴（不論原因為買賣或贈與）之意思，實難懸揣；依
    此次移轉登記之相關資料所載，此次移轉登記係由原告黃志
    賢代理申請，而移轉登記後之新所有權人黃于鳴又為原告黃
    志賢之女，衡情應係原告黃志賢知其父黃昭源病情嚴重，來
    日無多，為免系爭房地於其父黃昭源病逝後遭其他繼承人共
    同繼承（主要係在排除被告共同繼承，因其餘之繼承人均無
    意見），故先移轉予渠女黃于鳴，又因不知遺產及贈與稅法
    第５條第６款之規定，為節稅而故意申報為「買賣」，此實
    不難想像。原告主張係黃昭源將系爭房地「贈與」黃于鳴，
    被告則認為係黃昭源將系爭房地「賣予」黃于鳴，恐均非實
    情。退步言之，如原告堅持主張原告黃志賢代理其父黃昭源
    將系爭房地移轉予黃于鳴，係「贈與」，而非「買賣」，依
    法亦應由原告舉證以證明之。惟查原告始終未舉證以證明原
    告黃志賢代理其父黃昭源將系爭房地移轉予黃于鳴，係「贈
    與」，而非「買賣」，依其聲請移轉登記既申報為「買賣」
    ，自應認為係「買賣」。果屬如是，則原告即應將系爭房地
    之買賣價金（或對於黃于鳴之買賣價金債權）列入黃昭源之
    遺產，訴請分割為是。
七、次查黃昭源於死亡前確為新島貿易有限公司之股東，出資額
    為80萬元，此有原告提出之新島貿易有限公司之公司登記資
    料影本在卷可稽，並經本院依職權向臺北市政府調取新島貿
    易有限公司之公司登記卷宗核閱明確，故黃昭源於新島貿易
    有限公司之80萬元出資，確為黃昭源之遺產無疑。雖原告堅
    稱：黃昭源於新島貿易有限公司之80萬元出資，係原告黃淑
    玲借用黃昭源之名義登記為新島貿易有限公司之股東，該80
    萬元之出資「自始即屬原告黃淑玲所有」云云，惟經核原告
    所稱上情，與新島貿易有限公司之登記完全不符，原告又未
    能提出任何證據以證明渠等所稱屬實，參以原告於申報遺產
    稅時，亦將之申報為黃昭源之遺產（此有原告提出之「財政
    部臺灣省北區國稅局遺產稅免稅證明書」影本在卷可稽），
    黃昭源於新島貿易有限公司「登記」之80萬元出資，應確為
    黃昭源之「出資」無疑；原告所稱上情實難信為真實。黃昭
    源於新島貿易有限公司之80萬元出資，既為黃昭源之遺產，
    原告自應將之列入黃昭源之遺產，訴請分割為是。
八、按「遺產分割，係以遺產為整體分割，而非以遺產中個別財
    產之分割為對象，其分割之目的，在遺產公同共有關係全部
    之廢止，而非個別財產公同共有關係之消滅。」（參見最高
    法院87年臺上字第1482號判決意旨）。又「民法第1164條所
    定之遺產分割，乃以消滅遺產公同共有關係為目的，須共同
    繼承人全體始得為之。故請求分割遺產之訴，原告須以其他
    共同繼承人全體為被告而起訴，其當事人之適格，始無欠缺
    。又遺產分割係以遺產為一體，整個的為分割，而非以遺產
    中個個財產之分割為對象，亦即遺產分割之目的在遺產公同
    共有關係全部之廢止，而非個個財產公同共有關係之消滅。
    繼承人既依民法第1164條規定訴請分割遺產，除非依民法第
    0828條、第0829條規定，經全體公同共有人同意，僅就特定
    財產為分割，否則依法自應以全部遺產為分割對象。」（參
    見最高法院88年度臺上字第2837號判決意旨）。亦即分割遺
    產之訴，若非經全體公同共有人即全體遺產繼承人同意僅就
    特定財產為分割，原告自應就遺產之全部請求分割；如原告
    擅自排除其他遺產，而僅就遺產之一部請求法院裁判分割，
    自為法所不許。本件原告訴請分割黃昭源之遺產（惟原告誤
    為主張依民法第0823條及第0824條之規定），卻不將黃昭源
    之全部遺產列入，訴請分割，依上開說明，自為法所不許，
    其訴應予駁回。
九、本件結論已明，兩造其餘之攻擊防禦方法及舉證，已與結論
    無關，故不再一一論究，併予敘明。
十、據上論結，本件原告之訴為無理由，依民事訴訟法第0385條
    第１項前段、第78條，判決如主文。
中    華    民    國    99    年    9     月    1     日
                  家事法庭法      官  林金發
以上正本係照原本作成。
如不服本件判決，應於本判決送達後20日內向本院提出上訴狀，
並繳納上訴裁判費，上訴於臺灣高等法院。
中    華    民    國    99    年    9     月    1     日
                          法院書記官  李建毅

司法院資訊處製作；財團法人民間司法改革基金會備份。
